【裁判字號】    96,家再,4
【裁判日期】    970827
【裁判案由】    確認婚姻成立
【裁判全文】
臺灣臺北地方法院民事判決               96年度家再字第4號
  再審原告   丙○○
  訴訟代理人 張麗真律師
  再審被告   乙○○
上列當事人間請求確認婚姻成立事件，再審原告對於本院於民國
96年8 月27日所為96年度家訴字第85號民事確定判決提起再審之
訴，本院於民國97年8 月13日言詞辯論終結，判決如下：
    主  文
再審之訴駁回。
再審訴訟費用由再審原告負擔。
    事實及理由
一、按再審之訴，應於30日之不變期間內提起。前項期間，自判
    決確定時起算，判決於送達前確定者，自送達時起算；其再
    審之理由發生或知悉在後者，均自知悉時起算。但自判決確
    定後已逾5 年者，不得提起。以第496 條第1 項第5 款、第
    6 款或第12款情形為再審之理由者，不適用前項但書之規定
    ，民事訴訟法第500條定有明文。本件原審判決係於民國96
    年11月14日確定，再審原告於96年12月12日提起本件再審之
    訴，未逾上揭規定之30日法定不變期間，合先敘明。
二、再審原告主張:
  (一)再審被告於94年6 月間與再審原告辦妥離婚登記前，即與
      再審原告及小孩共同居住在臺北線汐止市○○街118 巷42
      號1 樓 (下稱台北縣汐止市)， 再審被告遲至95年末始搬
      離上址，再審被告明知再審原告實際居住地點為臺北縣市
      汐止市之上址，卻於原審法官詢問再審原告住所時，僅陳
      明再審原告之戶籍地址，隻字未提再審原告之實際住所，
      再審被告明知再審原告實際居住地址，竟於原確定判決審
      理時指稱再審原告應受送達處所不明，對再審原告為公示
      送達。再審原告遲至再審被告拿著確定判決證明書向其宣
      稱「從96年11月14日起你就是我合法的妻子」云云，再審
      原告始知上情，原審之確定判決顯有民事訴訟法第496 條
      第1 項第6 款之再審事由。又兩造於92年7 月18日所簽訂
      之離婚協議書，確實係依報紙所刊登之廣告，找到兩位見
      證人見證並於離婚協議書上簽名，已符合離婚之法定要件
      ，再審原告與再審被告間自已無任何婚姻關係。而聲明:
      1.本院96年度家訴字第85號確定判決廢棄。2.上廢棄部分
      ，再審被告之訴駁回。
三、再審被告則以: 臺北市○○街之地址係再審原告之戶籍所在
    地，之前再審原告所有的信件均寄至瑞安街，且該址有管理
    員幫忙轉寄信件，再審原告都收得到；其於原審確定判決審
    理程序中，亦曾打電話提醒再審原告要開庭；另再審原告對
    再審原告聲請之保護令 (臺灣士林地方法院民事通常保護令
    96 年 度家護字第581 號)中 ，亦裁定再審被告應遠離再審
    原告臺北市○○街之處所，相對人並無不能受原審開庭通知
    之困難，顯見本件原審之確定判決並無再審原告所主張之再
    審事由存在等語，資為抗辯。並聲明: 再審之訴駁回。
四、原確定判決有民事訴訟法第496 條第1 項第6 款規定之再審
    事由？
  (一)按民事訴訟法第496 條第1 項第6 款規定: 「有下列各款
      情形之一者，得以再審之訴對於確定終局判決聲明不服。
      但當事人已依上訴主張其事由，或知其事由而不為主張者
      ，不在此限。... 六、當事人之他造住居所，指為所在不
      明而與涉訟者。但他造已承認訴訟程序者不在此限。」
  (二)查再審被告於本件訴訟審理中自承: 『我承認我知道原告
      一直都住在忠三街，但是原告也是常常去瑞安街住處。我
      沒有講過我不知道原告住在忠三街這件事。』又再審被告
      於96年7 月4 日本院96年度執全字第1783號案件中，提出
      之撤回聲請執行狀中，亦記載再審原告之送達處所為臺北
      縣汐止市○○街之上址，此有本院96年度執全字第1783
      號卷為證。次查，再審原告從未至瑞安派出所領取原審寄
      至再審原告戶籍地址之開庭通知，此有臺北市政府警察局
      大安分局北市警安分刑字第0973086260 0號函在卷可稽，
      再審原告既未住在臺北市○○街之址，亦從未至瑞安派出
      所領取原審開庭通知，自無知悉有原審訴訟之可能。再審
      被告雖抗辯其有以電話告知再審原告要開庭，然再審原告
      與再審被告前已因多次訴訟，感情破裂，並常爭吵，縱再
      審被告有於電話中告知再審原告要出庭，再審原告對於再
      審被告之言語已多不信任，尚難謂再審原告因再審被告之
      告之，已能知悉有何訴訟、在何時間、應於何地點出庭等
      詳細涉訟情形，而認再審原告知悉原訴訟程序存在，被告
      所辯顯不足採。末查，再審原告對再審被告聲請之通常保
      護令 (臺灣士林地方法院民事通常保護令96年度家護字第
      581 號)中 ，亦明文: 『再審被告應遠離被害人 (即本件
      再審原告)住 居所 (地址: 臺北縣汐止市○○街118 巷42
      號1樓)』，此有臺灣士林地方法院96年度家護字第581 號
      民事通常保護令影本附卷可查，且再審原告是否經常出入
      臺北市○○街該址，亦與是否知悉有原審訴訟事件存在係
      屬二事，是再審被告抗辯再審原告經常出入臺北市○○街
      之址應知悉有原審訴訟存在，實非可採。
  (三)綜上，再審被告於原審訴訟審理中明知再審原告實際居住
      於臺北縣汐止市之地址，卻於原審法官訊問時僅陳報戶籍
      地，並於多次送達對造不到時，具狀指稱再審原告所在不
      明，聲請判決公示送達，足證再審被告有明知再審原告之
      住居所，卻遽指為所在不明之情形。是本件再審原告依民
      事訴訟法第496條第1項第6款規定，提起本件再審之訴，
      自屬有據。
五、本件再審原告主張兩造間婚姻不成立，有無理由？
  (一)按「兩願離婚，應以書面為之，有二人以上證人之簽名並
      應向戶政機關為離婚之登記。」民法第1050條定有明文。
      再按民法第一千零五十條所謂二人以上證人之簽名，固不
      限於作成離婚證書時為之，亦不限於協議離婚時在場之人
      ，始得為證人，然究難謂非親見或親聞雙方當事人確有離
      婚真意之人，亦得為證人，最高法院68年台上第3792號判
      例可資參照。亦即民法第1050條之證人，須於離婚協議作
      成時，有親見或親聞而得確認雙方當事人確有離婚真意。
  (二)再審被告於本院96年度家訴字第85號民事事件中主張：兩
      造於92年間因故爭執，故依報紙廣告以電話邀請甲○○至
      民生東路替兩造辦理離婚事宜，甲○○到場時，離婚協議
      書上已有丁○○的簽章，但丁○○當日並未到場，僅被告
      及李正隆在離婚協議書上簽字，原告並未同意離婚，故未
      在協議書上簽字，原告於94年6 月22日辦理離婚登記時，
      始在協議書上簽字等語。核與證人甲○○於上述案件所證
      ：這個（離婚協議書）我在兩造的車上簽名的，當時兩造
      都在場，除了我以外，還有我和另一個資深員工，不是證
      人丁○○，通常都是我們先簽名，我再給女方簽名，男方
      有沒有簽名我不知道。當時是公司打電話給我，告訴我們
      地點後，我們就去那個現場幫忙簽名，律師會在電話中告
      訴我們確定後，我們才會過去，到了現場後，會先請當事
      人看好條約，如果沒有問題，我們再簽名。協議書基本上
      兩造都看過，沒有問題，我再拿回來簽名，我不認識丁○
      ○，丁○○一樣也是事務所的員工，比較資深的員工，丁
      ○○是在事務所先簽名後，我把協議書帶過去，再給當事
      人看，沒有意見，我再拿回來我再簽名，我給女方簽名後
      ，我就下車，我沒有看到男方有沒有簽名。男方一開始有
      說不想簽字，雙方有爭執，可是我們簽好後，就交給兩造
      自己去辦等語相符。即丁○○並未向兩造確認是否有離婚
      真意，即在協議書上先簽名，交給甲○○帶過去，甲○○
      簽字前，兩造有發生爭執，再審被告表示不想簽字，甲○
      ○簽好後，就交給再審原告簽名，甲○○即行離去，即系
      爭離婚協議書上之證人丁○○、甲○○並未向兩造確認有
      離婚真意，即先行於離婚協議書上簽名，自不符合兩願離
      婚之二位以上證人之要件。從而，兩造離婚之法定要件並
      未具備，即不生離婚之效力，兩造間之婚姻關係自未消滅
      ，仍屬存在，從而，再審被告於原審中請求確認婚姻關係
      存在，自屬有據。
六、綜上所述，再審原告以原確定判決有民事訴訟法第496條第1
    項第6款為由，提起本件再審之訴，雖有理由，然原確定判
    決認兩造間離婚有無效之原因，婚姻關係仍屬存在，係為正
    當，依民事訴訟法第504 條規定，本件再審，應以判決駁回
    之。從而，再審原告求為廢棄原確定判決，並駁回再審被告
    之訴，為無理由，應予駁回。
七、本件事證已臻明確，兩造其餘攻擊防禦方法及所提證據，經
    核與判決結果無影響，爰不一一論述，附此敘明。
八、據上論結，本件再審之訴為無理由，依民事訴訟法第504條
    、第505條、第78條，判決如主文。
中    華    民    國    97    年    8     月    27    日
                  家事法庭    法  官      李慈惠
以上正本係照原本作成
如對本判決上訴，須於判決送達後20日內向本院提出上訴狀
中    華    民    國    97    年    8     月    27    日
                              書記官      楊振宗


司法院資訊處製作；財團法人民間司法改革基金會備份。
